臺灣新竹地方法院刑事判決
111年度訴字第637號
公  訴  人  臺灣新竹地方檢察署檢察官
被      告  何彥暉


上列被告因違反森林法等案件，經檢察官提起公訴（111年度偵
字第7773號），被告於本院準備程序中就被訴事實為有罪之陳述
，經本院合議庭裁定由受命法官獨任進行簡式審判程序，判決如
下：
    主  文
甲○○犯森林法第五十一條第三項、第一項之於他人保安林內擅自
墾殖罪，處有期徒刑陸月，如易科罰金，以新臺幣壹仟元折算壹
日。緩刑貳年。
    事  實
一、甲○○明知坐落新竹縣○○市○○○段○○○○段00地號土地（位於第1
    203號保安林內，下稱上開保安林地）為中華民國所有，由
    行政院農業委員會林務局新竹林區管理處（下稱新竹林管處
    ）管理，屬水土保持法第3條第3款之國有林事業區，且為同
    條第8款之保安林，未經主管機關同意，不得擅自墾殖、占
    用，竟意圖為自己不法之利益，基於擅自墾殖、占用國有保
    安林地之犯意，未經主管機關同意，自民國111年4月4日12
    時許至15時許止，僱用不知情之年籍不詳怪手司機，於上開
    國有保安林地上擅自剷除草木整地開挖面積共達70平方公尺
    ，幸未致生水土流失或毀損水土保持之處理與維護設施之結
    果。嗣經新竹林管處人員於111年4月6日至上開保安林地巡
    視查看，始查悉上情。
二、案經新竹林管處訴由內政部警政署保安警察第七總隊第五大
    隊報告偵辦。
    理  由
一、本案被告甲○○所犯係死刑、無期徒刑或最輕本刑為3年以上
    有期徒刑以外之罪，亦非屬高等法院管轄第一審案件之罪，
    其於本院準備程序中就被訴事實為有罪之陳述，經本院告知
    簡式審判程序之旨，並聽取檢察官及被告之意見後，依刑事
    訴訟法第273條之1第1項之規定，裁定行簡式審判程序，是
    依刑事訴訟法第273條之2規定，本件之證據調查，不受同法
    第159條第1項、第161條之2、第161條之3、第163條之1及第
    164條至第170條所規定證據能力認定及調查方式之限制。
二、上開犯罪事實，業據被告於偵查、本院準備程序及審理時坦
    承不諱，核與證人即告訴代理人杜炳賢指訴、證人劉○辰證
    述情節大致相符，並有行政院農業委員會林務局新竹林區管
    理處111年5月4日竹政字第1112310766號函、森林被害告訴
    書、土地建物查詢資料、地籍圖查詢資料、遭佔用位置圖、
    遭整地開路現況相片、現場會勘相片在卷可資佐證，足認被
    告之自白均與事實相符，本件犯行至堪認定，應依法論科。
三、論罪科刑：
  ㈠按森林法第51條、水土保持法第32條等規定，就「於他人森
    林或林地內」、「在公有或私人山坡地或國、公有林區或他
    人私有林區內」，擅自占用者，均設有刑罰罰則。考其立法
    意旨，均在為保育森林資源，維持森林植被自然原貌，維護
    森林資源永續利用，及確保水源涵養和水土保持、考量山坡
    地因其自然條件特殊，不適當之開發行為易導致災害發生，
    甚至造成不可逆之損害及促進山坡地之有限利用不被破壞等
    目的，其所保護之法益為自然資源林木、山坡地及水源之永
    續經營利用，為單一社會法益；就擅自占用他人土地而言，
    復與刑法第320條第2項之竊佔罪要件相當。第以各該刑罰條
    文所保護者既為內涵相同之單一社會法益，是則一行為而該
    當於上揭森林法、水土保持法及刑法竊佔罪等相關刑罰罰則
    ，此即為法規競合現象，自僅構成單純一罪，並應依法規競
    合吸收關係之法理，擇一論處（最高法院96年度台上字第14
    98號判決意旨參照）。次按，水土保持法第32條第1項雖規
    定：「在公有或私人山坡地或國、公有林區或他人私有林區
    內未經同意擅自墾殖、占用或從事第8條第1項第2款至第5款
    之開發、經營或使用，致生水土流失或毀損水土保持之處理
    與維護設施者，處6個月以上5年以下有期徒刑，得併科新臺
    幣60萬元以下罰金。但其情節輕微，顯可憫恕者，得減輕或
    免除其刑。」其法定刑度與森林法第51條第1項規定：「於
    他人森林或林地內，擅自墾殖或占用者，處6月以上5年以下
    有期徒刑，得併科新臺幣60萬元以下罰金。」雖相同，然森
    林法第51條第3項規定：「第一項之罪於保安林犯之者，得
    加重其刑至二分之一。」該規定係就犯罪類型變更之個別犯
    罪行為予以加重，成為另一獨立之罪名（尚非概括性之規定
    ，即非所有罪名均一體適用），屬於刑法分則加重之性質，
    森林法第51條第3項、第1項之罪，於加重後即重於水土保持
    法第32條第1項之罪，故應從較重之森林法第51條第3項、第
    1項之於他人保安林地內擅自占用罪論處。再按森林法第51
    條第1項為刑法第320條第2項竊佔罪之特別規定，依特別法
    優於普通法之法律競合關係，應優先適用（最高法院70年台
    上字第491號判決意旨參照）。
  ㈡是核被告所為，係犯森林法第51條第3項、第1項之於他人保
    安林地內擅自墾殖罪。
  ㈢被告委請不知情之人駕駛挖土機墾殖部分，為間接正犯。
  ㈣被告於本案土地之保安林地內持續墾殖之行為，屬行為之繼
    續，其犯罪需繼續至其行為終了時始完結，與竊佔罪之為即
    成犯，於其竊佔行為完成時犯罪即成立，此後之繼續占用乃
    犯罪狀態之繼續之情形不同（最高法院106年度台上字第160
    6號判決意旨參照），是被告自111年4月4日12時許至同年月
    6日遭查獲期間所為行為，係繼續在本案土地即保安林地內
    為非法墾殖，僅成立單純一罪。　　
  ㈤按森林法第51條第1項之罪於保安林犯之者，得加重其刑至二
    分之一，森林法第51條第3項固有明文。惟審酌被告墾殖之
    面積非鉅，並非大肆開挖整地，且已於111年10月18日雇用
    怪手將原移位至上開土地內之電線桿移置他處土地，並將前
    揭新竹林管處之保安林界樁移回原處後，於現場空隙地插植
    黃槿，經新竹林管處派員確認被告已完成改正措施等情，有
    本院卷附林管處刑事陳報狀可查，爰不予加重其刑。
  ㈥爰以行為人之責任為基礎，審酌被告為求自己所有地之通行
    ，未經林務局之同意，即擅自在國有保安林內墾殖、占用本
    案上開土地，雖未致生水土流失之結果，然對於山坡地自然
    資源及水土保持之維護仍有潛在危害，所為應予非難，惟念
    及被告於偵、審中均能坦承犯行，且已依新竹林管處之要求
    完成改正措施，業如前述，其犯後態度良好，併考量被告犯
    罪動機、目的、手段、占用面積及占用期間，暨尚未致生水
    土流失實害結果等情，兼衡被告於本院審理時自述高中畢業
    之智識程度、未婚、育有2名未成年子女需扶養、目前從事
    司機之工作之家庭經濟生活狀況（本院卷第53頁）等一切情
    狀，量處如主文所示之刑，並諭知易科罰金之折算標準。
  ㈦末查，被告未曾因故意犯罪受有期徒刑以上刑之宣告，有其
    臺灣高等法院被告前案紀錄表在卷可查，其因一時失慮致罹
    刑章，犯後已坦承犯行，並已就前開土地完成改正措施，犯
    後態度良好，足見被告積極面對己錯並盡力彌補損害，知所
    悔悟，堪信被告經此科刑教訓，應當能警惕在心而無再犯之
    虞，本院因認本件刑之宣告以暫不執行為適當，爰依刑法第
    74條第1項第1款規定，宣告緩刑2年，以勵自新。
四、沒收部分：
    按無權占有他人土地，可能獲得相當於租金之利益為社會通
    常之觀念（最高法院61年度台上字第1695號民事判例意旨參
    照）。次按刑法第38條之1第1項規定：「犯罪所得，屬於犯
    罪行為人者，沒收之。但有特別規定者，依其規定。」又按
    犯罪所得，屬於犯罪行為人者，沒收之；犯罪所得已實際合
    法發還被害人者，不予宣告沒收或追徵，刑法第38條之1第1
    項前段、第5項定有明文。上述規定旨在澈底剝奪犯罪行為
    人因犯罪而直接、間接所得，或因犯罪所生之財物及相關利
    益，以貫徹任何人都不能坐享或保有犯罪所得或犯罪所生利
    益之理念，藉以杜絕犯罪誘因，而遏阻犯罪。並為優先保障
    被害人因犯罪所生之求償權，限於個案已實際合法發還被害
    人時，始無庸沒收。故如犯罪所得已實際合法發還被害人，
    或被害人已因犯罪行為人和解賠償而完全填補其損害者，自
    不得再對犯罪行為人之犯罪所得宣告沒收，以免犯罪行為人
    遭受雙重剝奪（最高法院106年度台上字第1877號判決意旨
    參照）。查被告本案擅自墾殖本案上開土地共達70平方公尺
    ，可能獲得相當於租金之利益部分，然被告佔用時間僅2日
    ，犯罪所得價值低微，且被告已依新竹林管處之要求完成改
    正措施，業如前述，故本院認如再予沒收或追徵此部分犯罪
    所得，容有過苛之虞，爰依刑法第38條之2第2項規定，不予
    宣告沒收或追徵，併此敘明。
據上論斷，應依刑事訴訟法第273條之1第1項、第299條第1項前
段，判決如主文。
本案經檢察官王遠志提起公訴，檢察官陳昭德到庭執行職務。
中　　華　　民　　國　　111 　年　　12　　月　　12　　日
                  刑事第一庭  法　官  陳麗芬
以上正本證明與原本無異。　　　　　　　　　
如不服本判決應於收受本判決後20日內向本院提出上訴書狀，並
應敘述具體理由。其未敘述上訴理由者，應於上訴期間屆滿後20
日內向本院補提理由書狀（均須按他造當事人之人數附繕本）「
切勿逕送上級法院」。
中　　華　　民　　國　　111 　年　　12　　月　　14　　日
                              書記官  劉文倩

附錄：
森林法第51條
於他人森林或林地內，擅自墾殖或占用者，處6月以上5年以下有
期徒刑，得併科新臺幣60萬元以下罰金。
前項情形致釀成災害者，加重其刑至二分之一；因而致人於死者
，處5年以上12年以下有期徒刑，得併科新臺幣100萬元以下罰金
，致重傷者，處3年以上10年以下有期徒刑，得併科新臺幣80萬
元以下罰金。
第1項之罪於保安林犯之者，得加重其刑至二分之一。
因過失犯第1項之罪致釀成災害者，處1年以下有期徒刑，得併科
新臺幣60萬元以下罰金。
第1項未遂犯罰之。
犯本條之罪者，其供犯罪所用、犯罪預備之物或犯罪所生之物，
不問屬於犯罪行為人與否，沒收之。